【裁判字號】    88,重訴,194
【裁判日期】    891114
【裁判案由】    確認債權不存在
【裁判全文】
臺灣彰化地方法院民事判決  八十八年度重訴字第一九四號
    原      告  王牌膠帶股份有限公司
    法定代理人  乙○○
    訴訟代理人  蔡新彬律師
    複  代理人  李淵源律師
    被      告  甲○○
    訴訟代理人  林俊雄律師
                趙建興律師
右當事人間請求確認債權不存在等事件，本院判決如左：
    主      文
確認被告對原告所有坐落彰化縣芳苑鄉○○段第二八九地號、地目建、面積０．五九
七四公頃土地，於民國八十五年三月十三日所設定新台幣九百七十五萬元之抵押權所
擔保之債權不存在。
被告應將前項土地所設定之抵押權登記予以塗銷。
訴訟費用由被告負擔。
    事      實
甲、原告方面：
  一、聲明：如主文所示。
  二、陳述：
    (一)原告收受本院八十八年拍字第一五六號拍賣抵押物裁定，內載原告於民國八十
      五年二月九日向被告借款新台幣（下同）九百七十五萬元，約定清償期為八十
      六年二月八日，並由原告提供所有坐落彰化縣芳苑鄉○○段第二八九地號、地
      目建、面積０．五九七四公頃土地為擔保設定登記抵押權與被告，因屆期未清
      償，依被告之聲請准予拍賣抵押物，惟查，兩造素不相識，原告不曾向被告借
      款，被告依借貸關係聲請拍賣抵押物，實屬無據，前開債權既不存在，則該抵
      押權已失所附麗，為此請求判決如聲明所示。
    (二)被告主張係以其投資由建築師林塗盛與原告（地主）合建之資金九百七十五萬
      元，應分得之房屋三棟，因合建土地屬工業用地，依法令規定不得移轉過戶與
      被告，故雙方經建築師林塗盛從中協商，原告同意以其出資額九百五十萬元部
      分改為借款，設定本件抵押權，惟依證人林塗盛所述，本件工程係水晶營造公
      司（簡稱水晶公司）所承攬，工程進行中發現依當時法令不得將建物移轉登記
      與承攬人水晶公司（其中三棟房屋抵付工程款），為使工程能繼續進行並完工
      ，並保障承攬人水晶公司之權益，由證人出面邀原告與水晶公司就當時積欠該
      公司之工程款九百七十五萬元改為借款，於八十五年一月十七日訂立協議書，
      就此設定登記抵押權與水晶公司，至於被告出資部分，因原告不同意依水晶公
      司條件改為借款，故僅依其要求出具切結書一份交證人收執，是依證人之證言
      不能證明被告之出資因不能取得房屋所有權而改為借款。被告提出之合建契約
      、協議書，均無被告為當事人之記載，即被告並非契約當事人，誠如被告訴代
      所主張被告係隱名合夥人故其提出之協議書中無被告姓名之記載，既屬隱名合
      夥人，則屬被告與建築師林塗盛間之關係，其二人就屬何種關係原告不知，僅
      於不能移轉登記時，由林塗盛要求原告出切結書，其意僅在將房屋暫以信託關
      係登記為原告名義，俟將來得移轉登記時，應以被告意旨辦理而已，非如被告
      主張改為借款關係。本件被告既不能證明與原告間有借貸關係存在，則本件抵
      押債權顯不存在，被告不得聲請拍賣抵押物。
  三、證據：土地登記簿謄本一份為證，並請求傳訊證人王顯得、林俊明。
乙、被告方面：
  一、聲明：求為判決原告之訴駁回。
  二、陳述：
    (一)原告提供系爭土地設定抵押權登記予被告及訴外人王顯得、吳文桐等三人，設
      定債權總金額為一千九百五十萬元，王顯得之債權範圍為一九五０分之三二五
      、吳文桐為一九五０分之六五０、被告為一九五０分之九七五，存續期間至八
      十六年二月八日止，緣原告與訴外人林塗盛於八十二年五月二十四日訂立土地
      合建契約，由原告提供所有彰化縣芳苑鄉○○段第三五七之七地號土地，林塗
      盛興建二樓三透天住宅二十戶，原告取得八戶，林塗盛分得十二戶，嗣由原告
      公司法代乙○○、常務董事林俊明以個人名義及案外人顧潭、洪進儀、林塗盛
      等五人訂立協議書，共同出資合作由林塗盛具名與原告公司所簽訂之合建契約
      ，乙○○股權百分之十、林俊明百分之二十五、顧潭百分之十、洪進儀百分之
      二十五、林塗盛百分之三十，各人均按股分配比例均攤履行保證金、建築設計
      費、工程營造費等必要費用及房屋銷售利潤，其中林塗盛、顧潭、洪進儀三人
      之股權共計百分之六十五部分，被告出資百分之三十五，房屋完工後被告應得
      房屋三棟，惟該房屋因係以工業用地興建，依法令不得移轉登記予被告。雙方
      經林塗盛從中協商，同意以被告出資額九百七十五萬元部分改為借款，積欠王
      顯得、吳文桐之工程款各三百二十五萬元及六百五十萬元亦改為借款，合計一
      千九百五十萬元，由原告提供系爭土地設定抵押權予被告及王顯得、吳文桐，
      共有債權比例如前所述。
    (二)按金錢借貸固屬要物契約，但如因買賣或其他原因，借用人以對於貸與人所負
      之金錢債務，作為金錢借貸應交付之金錢而合意成立消費借貸，亦應解為已具
      要物性（最高法院六一年台上字第二一七七號判例參照）。被告共同出資興建
      原告公司房屋工程款，約定分配予被告之三棟房屋無法辦理過戶，遂將被告出
      資金額轉為借款，併同原告積欠王顯得及吳文桐之工程款，設定抵押權，該二
      人部分之債權業經清償而塗銷抵押權，則本件抵押權係因被告共同出資興建房
      屋之款項轉為借款而設定，抵押債權依法仍屬存在，抵押權亦無塗銷餘地。
  三、證據：提出抵押權設定契約書、土地合建契約書、協議書、切結書、建築執照
      、使用執照、起造人附表、拍賣抵押物裁定、工程合約書各一份、發票七紙及
      支票二紙等影本為證，並請求傳訊證人林塗盛。
      理      由
一、本件原告起訴主張：其所有坐落彰化縣芳苑鄉○○段第二八九地號、地目建、面
    積０．五九七四公頃土地，於八十五年三月十三日設定登記抵押權九百七十五萬
    元與被告，嗣經被告以原告於八十五年二月九日向被告借款九百七十五萬元，約
    定清償期為八十六年二月八日，因屆期未清償為由，聲請本院准予拍賣抵押物在
    案，惟原告與被告間並無借貸關存在，雖被告主張係因其投資由建築師林塗盛與
    原告合建之房屋，出資九百七十五萬元，應分得房屋三棟，因合建土地屬工業用
    地，依法令規定不得移轉過戶與被告個人，故雙方經林塗盛從中協商，原告同意
    以其出資額九百七十五萬元部分改為借款，而設定本件抵押權，惟依證人林塗盛
    所述，本件工程係水晶公司所承攬，工程進行中發現依當時法令不得將建物移轉
    登記與承攬人水晶公司（其中三棟房屋抵付工程款），為使工程能繼續進行並完
    工，及保障承攬人水晶公司之權益，由證人出面邀原告與水晶公司協議就當時積
    欠該公司之工程款九百七十五萬元改為借款，於八十五年一月十七日訂立協議書
    ，並設定抵押權登記與水晶公司，至於被告出資部分，因原告不同意依水晶公司
    條件改為借款，故僅要求原告出具切結書一份交證人收執，是依證人之證言不能
    證明被告之出資業因不能取得房屋所有權而改為借款。被告提出之合建契約、協
    議書，均無被告為當事人之記載，即被告並非契約當事人，至於被告主張伊係隱
    名合夥人故協議書中無被告姓名之記載，既屬隱名合夥人，則此為其與建築師林
    塗盛間之關係，與原告無涉，原告僅於不能移轉登記房屋時，出具切結書，其意
    僅在將房屋暫以信託關係登記為原告名義，俟將來得移轉登記時，以被告之意旨
    辦理而已，非如被告所主張改為借款關係。本件被告既不能證明與原告間有借貸
    關係存在，則本件抵押債權顯不存在，被告不得聲請拍賣抵押物等情。
二、被告則以：原告與訴外人林塗盛於八十二年五月二十四日訂立土地合建契約，由
    原告提供所有前開第三五七之七地號土地，林塗盛負責興建二樓三透天住宅二十
    戶，原告取得八戶，林塗盛分得十二戶，嗣原告公司法代乙○○、常務董事林俊
    明以個人名義及案外人顧潭、洪進儀、林塗盛等五人訂立協議書，共同出資合作
    由林塗盛具名與原告公司所簽訂之前開合建契約，乙○○股權百分之十、林俊明
    百分之二十五、顧潭百分之十、洪進儀百分之二十五、林塗盛百分之三十，各人
    均按股分配比例均攤履行保證金、建築設計費、工程營造費等必要費用及房屋銷
    售利潤，其中林塗盛、顧潭、洪進儀三人之股權共計百分之六十五部分，被告出
    資百分之三十五，房屋完工後被告應得房屋三棟，惟該房屋因係以工業用地興建
    依法令不得移轉登記予被告，雙方經林塗盛從中協商，同意以被告出資額九百七
    十五萬元部分，與積欠王顯得、吳文桐之工程款各三百二十五萬元及六百五十萬
    元均改為借款，合計一千九百五十萬元，由原告提供系爭土地設定抵押權予被告
    及王顯得、吳文桐，共有債權比例為王顯得一九五０分之三二五、吳文桐一九五
    ０分之六五０、被告一九五０分之九七五，則本件抵押權係因被告共同出資興建
    房屋之款項轉為借款而設定，抵押債權依法仍屬存在，抵押權亦無塗銷餘地等語
    ，以資抗辯。
三、查原告起訴主張其所有坐落彰化縣芳苑鄉○○段第二八九地號、地目建、面積０
    ．五九七四公頃土地，於八十五年三月十三日設定登記九百七十五萬元之抵押權
    予被告，嗣經被告以原告於八十五年二月九日向被告借款九百七十五萬元，約定
    清償期為八十六年二月八日，因屆期未清償，而聲請本院准予拍賣抵押物在案等
    情，業據提出土地登記簿謄本為證，並有本院八十八年度拍字第一五六號拍賣抵
    押物裁定在卷可稽，復為被告所不爭執，此部份主張堪信為真。又原告主張被告
    對其並無借款等任何債權存在，請求確認上開抵押債權不存在，並塗銷該抵押權
    之登記一節，固據被告予以否認。惟查，原告與訴外人林塗盛於八十二年五月二
    十四日訂立土地合建契約，由原告提供其所有坐落彰化縣芳苑鄉○○段第三五七
    之七地號土地，林塗盛負責興建二樓三透天住宅二十戶，原告取得八戶，林塗盛
    分得十二戶，而該合建工程則另由林塗盛與水晶公司訂定承攬契約，由水晶公司
    承攬建造上開「乙○○等六人住宅新建工程」房屋，嗣原告公司法代乙○○、常
    務董事林俊明以個人名義與訴外人顧潭、洪進儀、林塗盛等五人於八十二年六月
    十日訂立協議書，共同出資合作上開合建契約，乙○○股權百分之十、林俊明百
    分之二十五、顧潭百分之十、洪進儀百分之二十五、林塗盛百分之三十，各人均
    按股分配比例均攤履行保證金、建築設計費、工程營造費等必要費用及房屋銷售
    利潤，爾後顧潭退出，被告加入林塗盛、顧潭、洪進儀等三人之股權，出資百分
    之三十五，房屋完工後被告應分得房屋三棟，惟工程完工後因林塗盛無法給付九
    百七十五萬元之尾款與水晶公司，即經林塗盛之要求，暫將上開工程中之三棟房
    屋變更起造人為水晶公司所指定之王顯得、吳文桐，以抵付尾款，惟該批二十棟
    房屋因係以工業用地興建依法令不得移轉登記予個人，故水晶公司與林塗盛及原
    告於八十五年一月十七日再簽訂協議書，將房屋起造人名義全部變更為原告公司
    ，辦理建物第一次總登記在原告名下，為擔保水晶公司之尾款債權，由林塗盛簽
    發發票日為八十五年一月十七日、到期日八十五年六月三十日、金額九百七十五
    萬元之本票一紙，經原告背書，交付水晶公司，且由原告提供系爭不動產設定抵
    押權予水晶公司（嗣抵押權登記於王顯得、吳文桐名下），並以林塗盛為債務人
    ，原告為連帶保證人，爾後水晶公司以登記於其名下之前開二十棟房屋向銀行貸
    款二千五百萬元，於清償水晶公司之九百七十五萬元債務後，塗銷該部分抵押權
    。另因合夥出資興建系爭房屋而得分配房屋之出資人，因同前事由無法將房屋過
    戶移轉登記個人名下，亦將房屋暫時登記於原告名下，欲待法令變更或將該等房
    屋出賣後，再移轉登記房屋所有權或分配價金等情，業據證人林塗盛、水晶公司
    負責人王顯得、原告公司股東林俊明到庭證述明確，並有合建契約書、合夥協議
    書、工程合約書、原告與林塗盛及水晶公司簽立之協議書、本票等附卷可按，惟
    依證人林塗盛之證述：因法令何時通過尚不可知，被告不願等待，故伊再與原告
    協商，由原告公司簽立切結書與被告，也有約定要辦理抵押權設定，王顯得與吳
    文桐設定抵押權協議在先，被告之協議在後，但抵押權係伊與原告共同委託代書
    同時辦理，原告當時知道要將抵押權分別設定與承包商及被告，亦知悉金額為多
    少，故抵押權要設定給誰原告很清楚，被告本來分到三間房子但無法過戶，所以
    房屋登記於原告名下，後來被告不要房子，為保障其出資債權故設定系爭抵押權
    等語為斷，再佐以原告於八十五年一月十七日所立之切結書：「一甲○○（即被
    告）（下稱信託人）為將附件建造執造及使用執造所示建物B5、B7、B9戶房屋信
    託登記於本公司名下，因而借用本公司名義為上開房屋之起造人，唯其建造所需
    一切費用均係由信託人出資，本公司並未出資，確實無訛。二右開房屋業經建造
    完竣，並信託登記於本公司名下，本公司茲特切結右開房屋未經信託人之指示，
    本公司決不為任何有害信託人權益之行為（如出租、出售、設定他項物權或移轉
    所有權等），且無論何時公司均願無條件依信託人之指示，將右開房屋所有權移
    轉於信託人或任何其他第三人，或為其他任何之處理，絕無異議」之記載，足證
    原告確實知悉被告就系爭工程有出資之事實，且同意將系爭土地設定抵押權與被
    告無訛。
四、次查，依前所述，合建契約係由原告與林塗盛所訂立，工程承攬契約則由林塗盛
    與水晶公司所訂定，而出資興建房屋之合夥契約則存在於林塗盛與被告及其餘合
    夥人間，該承攬契約及合夥契約均與原告無涉，雖事後因工業區房屋無法移轉登
    記於個人之限制，而將合建之二十棟房屋均登記於原告名下，原告亦不因而成為
    承攬契約或合夥契約之當事人，充其量僅可認原告對渠等有信託關係存在，僅許
    可其於經濟目的範圍內行使權利，並受委託人所授與權利範圍之限制，因此林塗
    盛所積欠水晶公司之尾款九百七十五萬元債務，仍屬林塗盛與水晶公司間之債權
    債務關係，然因原告與水晶公司及林塗盛嗣於八十五年一月十七日達成協議，為
    擔保水晶公司之尾款權益，由林塗盛簽發本票一紙，經原告背書，交付水晶公司
    ，並以林塗盛為債務人，原告為連帶保證人，由原告提供系爭不動產設定抵押權
    予水晶公司，故因此協議原告就林塗盛積欠水晶公司之工程款項，對水晶公司亦
    成為連帶債務人，並應負本票之背書人責任。反之，就合夥契約部分，原告固立
    有切結書一份交付被告收執，然依該紙切結書內容所載僅足證原告知悉被告就興
    建系爭房屋工程確有出資，且雙方有信託關係存在，原告不為任何有害被告權益
    之行為，並依被告之指示處理被告可分配取得之房屋，且證人林塗盛復已到庭結
    證：兩造並未約定要將被告出資額改成原告對被告之借款等語屬實，是兩造並未
    有如原告與水晶公司間，就林塗盛積欠水晶公司之工程款由原告擔任連帶保證人
    或本票背書人之相同協議存在，因此就合夥契約對被告之出資債權負有責任者僅
    為林塗盛，原告就此被告並無任何債務存在。
五、按抵押權乃債務人為擔保自己債務，或第三人為擔保債務人債務，就其不動產所
    設定之擔保物權，此觀民法第八百六十條規定不難明瞭。又抵押權為不動產物權
    ，依同法第七百五十八條規定，其設定非經登記，不生效力。故抵押權究竟係債
    務人為擔保自己債務所設定，抑或第三人為擔保債務人債務所設定，應依設定登
    記內容定之，抵押權人亦僅能依設定登記內容行使其權利。原告提供系爭土地予
    被告設定系爭抵押權，既登記為原告本人債務之擔保，而不及其他，自應審究被
    告對原告是否負有債務，而為應否准許塗銷登記之判斷。查系爭抵押權僅設定登
    記原告為義務人兼債務人，並未登記林塗盛為債務人，此有土地登記簿謄本及抵
    押權設定契約書可憑，因此該抵押權僅擔保被告對原告之債權，不包括其他人對
    被告所負之債務，依前所述就合夥出資契約而言，僅林塗盛對被告因出資九百七
    十五萬元卻無法取得應分配之房屋而負有債務存在，無論當初原告提供系爭土地
    設定抵押權予被告時，有無欲以該不動產作為物上保證，擔保第三人林塗盛對被
    告之債務之意思存在，依前揭說明，抵押權人既僅能依設定登記內容行使其權利
    ，系爭抵押權設定登記之債務人又僅為原告，而原告對被告並未負有任何債務，
    則該抵押權所擔保之債權即屬不存在，依抵押權之從屬性原則，該抵押權亦失所
    附麗，故原告主張塗銷系爭抵押權，洵屬有據。
六、從而，原告請求確認如主文所示土地上所設定之抵押權擔保之債權不存在，並塗
    銷該抵押權之登記，為有理由，應予准許。
七、本件事證已臻明確，兩造其餘陳述及所提證據，於判決結果不生影響，無予審究
    或調查之必要，併此敘明。
八、結論：本件原告之訴為有理由，並依民事訴訟法第七十八條，判決如主文。
中      華      民      國    八十九    年     十一     月      十四      日
                                        民事第一庭
~B法      官  黃倩玲
右為正本係照原本作成。
如對本判決上訴，應於判決送達後二十日內向本院提出上訴狀。
中      華      民      國    八十九    年     十一     月      十四      日
~B法院書記官  彭月美


司法院資訊處製作；財團法人民間司法改革基金會備份。
